【裁判字號】    98,消債更,62
【裁判日期】    990730
【裁判案由】    更生事件
【裁判全文】
臺灣新竹地方法院民事裁定            98年度消債更字第62號
聲  請  人  甲○○
上列當事人因消費者債務清理事件聲請更生，本院裁定如下：
    主  文
聲請駁回。
聲請費用由聲請人負擔。
    理  由
一、按債務人不能清償債務或有不能清償之虞者，得依本條例所
    定更生或清算程序，清理其債務。債務人與金融機構協商成
    立者，不得聲請更生或清算，但因不可歸責於己之事由，致
    履行顯有重大困難者，不在此限；本條例施行前，債務人依
    金融主管機關協調成立之中華民國銀行公會會員，辦理消費
    金融案件無擔保債務協商機制與金融機構成立之協商，準用
    前項之規定，消費者債務清理條例（下稱消債條例）第3條
    第151條第5項、第6項分別定有明文。準此，債務人如於消
    債條例施行前，已利用金融主管機關協調成立之中華民國銀
    行公會會員辦理消費金融案件無擔保債務協商機制，與金融
    機構成立協商，即須依約清償債務，僅於其後發生情事變更
    ，在清償期間收入或收益不如預期，致該方案履行困難甚或
    履行不能，且因不可歸責於己之事由所致，始能聲請更生或
    清算，至如認該協商方案履行有其他不適當情形，即應再循
    協商途徑謀求解決，不得逕依消債條例聲請更生，蓋該債務
    清償方案係經債務人行使程序選擇權而與債權人締結之債務
    清理契約，其即應受該契約之拘束，且消債條例更生之規範
    目的，係在維持債務人基本生活之情況下，於債務人之能力
    範圍內盡力清償債務，非謂債務人得任意利用債務清理程序
    減輕債務，因此，為避免債務人針對已成立之協商方案任意
    毀諾，濫用更生或清算之債務清理程序，須債務人於協商成
    立後因不可歸責於己之事由，致其無法履行原定清償方案，
    始例外得依消債條例聲請更生或清算。
二、聲請人即債務人聲請更生意旨略以：聲請人前於民國95年與
    債權銀行元大商業銀行進行協商，雙方協議分120期、年息
    百分之2、每月償還新臺幣（下同）19,089元；嗣於97年時
    變更協商契約，改為180期、年息百分之2、每月償還10,994
    元。因原先聲請人每月尚可領取薪資3萬餘元，加上配偶亦
    有工作，因此尚可勉強支應所有開支，但後來聲請人公司於
    98年4月間無故將聲請人開除，且未發資遣費，而妻子將於6
    月份生產，同住之母親又患有重大疾病，僅自98年4月15日
    起至早餐店打工，週一至週五每日上午6時至10時，每小時
    薪資100元，惟至同年5月6日後復遭解雇，因係領取現金，
    故無任何薪資證明；而聲請人分別於98年5月19日、6月3日
    、7月13日、7月31日、9月1日、10月13日、11月16日、99年
    2月8日各領取失業補助金22,340元、4,390元、30,730元、3
    5,120元、35,120元、16,389元、35,120元、17,560元。另
    聲請人於98年11月17日駕駛車號JX-7759號自用小客車與第
    三人蔡淑薇駕駛之車號N32-707號普通重型機車發生事故，
    致第三人受傷須賠償9,000元修車費用及身心傷害賠償47,00
    0元，除9,000元已先行支付外，另於調解當日給付7,000元
    ，餘款40,000元則自99年2月10日起至同年9月10日止，以每
    月為一期，共分8期，每期給付5,000元整，聲請人配偶雖有
    工作，然自96年3月起至98年11月止，合計領取薪資總額787
    ,791元，平均每月約29,177元，除須支付房屋貸款7,000元
    外，還要每月償還協商金額9,000元，然聲請人全家五口，
    即使以內政部頒布之98年度低收入戶最低生活費9,829元計
    算，每月生活費亦高達41,259元，然而事實上因聲請人2名
    子女仍在就學，實際開銷均高於最低生活費之標準，因此聲
    請人配偶之收入根本不足以供應家庭開銷，即使加上聲請人
    薪資後雖然尚可勉力支應，然若加上原有債務，聲請人即無
    法負擔，不得已只得聲請更生。
三、本件聲請人前於95年8月28日與全體無擔保債權銀行協商成
    立，並約定自95年10月10日起開始分120期還款，每月還款
    19,089元，嗣因依原協議條件還款有困難，而於97年9月1日
    向最大債權銀行元大商業銀行提出申請變更債務協商還款條
    件方案，並經元大商業銀行審核通過，新還款方案為自97年
    10月月份，分180期、利率2％，且於每月10日付款10,994元
    ，依各債權銀行金額比例清償至全部清償為止，有聲請人提
    出之95年度銀行公會債務協商機制變更還款條件增補約據、
    還款承諾書在卷可憑（見本院卷一第39-40頁），嗣還款至
    98年5月11日毀諾未再還款，已據聲請人陳述在卷，堪認聲
    請人於消債條例施行前，確曾依照中華民國銀行公會會員辦
    理消費金融案件無擔保債務協商機制與金融機構成立協商，
    每月應給付金融機構債權人19,089元，嗣後變更還款條件為
    10,994元，是依消債條例第3條、第151條第5項但書、第6項
    之規定，聲請人須有「不能清償債務或有不能清償之虞」，
    且「不可歸責於己之事由，致履行顯有重大困難」，始得聲
    請更生。
四、經查：
（一）聲請人於98年5月間遭台豐印刷電路工業股份有限公司解
      雇，嗣分別於98年5月19日、6月3日、7月13日、7月31日
      、9月1日、10月13日、11月16日、99年2月8日各領取失業
      補助金22,340元、4,390元、30,730元、35,120元、35,12
      0元、16,389元、35,120元、17, 560元，有其提出之就業
      保險失業（再）認定、失業給付申請書暨給付收據附卷可
      憑（見本院卷一第220-224頁）。此外聲請人之配偶邱佩
      芳前對於金融機構因消費借貸、自用住宅借款等而負債務
      ，已提出債權人清冊，並以書面向其最大債權金融機構即
      有限責任新竹第三信用合作社請求共同協商債務清償方案
      ，而於97年12月31日協商成立，應按月還款8,914元，該
      債務清償方案已由本院於98年1月14日以98年度消債核字
      第116號裁定予以認可，另聲請人配偶邱佩芳前向新竹第
      三信用合作社申請之房屋貸款，每月須繳7,000元左右之
      貸款本息等情，亦有聲請人提出之民事裁定、消費者債務
      清理協商清償方案認可聲請狀、前置協商機制協議書、前
      置協商無擔保債務還款分配表暨表決結果、聲請人配偶邱
      佩芳之苗栗府前郵局存摺、新竹第三信用合作社帳戶歸戶
      查詢等資料在卷可憑（見本院卷一第191-216頁）。此外
      ，聲請人於98年11月17日駕駛JX-7759號自用小客車與與
      蔡淑薇騎乘之車號N32-707號普通重型機車發生車禍，致
      蔡淑薇受傷，須賠償修車費用9,000元及自99年2月10日起
      迄99年9月10日止，按月給付5,000元損害賠償款項之事實
      ，亦有聲請人提出之修車估價單、免用統一發票收據、新
      竹縣竹北市調解委員會99年民調字第039號調解書可憑（
      見本院卷二第7-8頁）。另聲請人有2名未成年子女陳薇宇
      、陳品睿、母親陳廖美麗須扶養，已提出戶籍謄本為憑（
      見本院卷一第80、82頁）。
（二）聲請人固於98年5月間遭台豐印刷電路工業股份有限公司
      解雇，惟查，其已於99年5月覓得工作擔任隆山元工業股
      份有限公司工程部管理員一職，此有該公司出具之在職證
      明書附卷可稽（見本院卷二第24頁）。經本院向聲請人任
      職之隆山元工業股份有限公司調取聲請人每月可領薪資、
      金，並向聲請人配偶邱佩芳任職之聯華電子股份有限公
      司調取其98年5月迄今之每月領取薪資，查得聲請人99年5
      月領取之薪資為27,000元（見本院卷二第30頁），核與聲
      請人陳述：每月薪水約26,000元，加上加班費約29,000元
      等情大致相符（見本院卷二第22-23頁）。而聲請人配偶
      邱佩芳自98年5月迄99年6月共領取薪資總額為785,445元
      ，平均每月薪資收入為56,103元，亦有聯華電子股份有限
      公司99年6月29日(99)聯人資字第0411號函檢送之領薪資
      料存卷可憑（見本院卷二第32-33頁）。
（三）而聲請人既已有負債，其生活標準應予以壓縮至最低標準
      ，始符公允，蓋消債條例更生、清算制度之立法目的，係
      為使不幸陷入經濟困境之債務人得以清理債務、重建生活
      ，並在清理過程中保有符合人性尊嚴之最低基本生活，但
      非維持債務人過去慣常生活，是於評估債務人是否有不能
      清償債務或有不能清償之虞時，應非由債務人任意主張其
      基本生活費用之數額，而是債務人應在維持基本生活之情
      況下，於能力範圍內盡力清償債務，是本件聲請人每月生
      活費用應以行政院公布99年臺灣省最低生活費用為9,829
      元（已包含食、衣、住、行及育、樂所有之支出）為計算
      基準。
（四）次按父母對於未成年子女，有保護及教養之權利義務，民
      法第1084條第2項定有明文，所謂保護及教養之權利義務
      ，包括扶養在內；次按夫妻互負扶養之義務，其負扶養義
      務之順序與直系血親卑親屬同，其受扶養權利之順序與直
      系血親尊親屬同，民法第1116-1條亦定有明文，故聲請人
      與配偶2人就家庭生活費用及子女扶養費自應共同負擔之
      ，且負擔之程度，依民法第1119條：「扶養之程度，應按
      受扶養權利者之需要與負扶養義務者之經濟能力及身分定
      之」之規定，應參酌聲請人及其配偶之收入與職業情形，
      換言之，聲請人及其配偶之工作薪資、經營事業所得及投
      資收入狀況，均為判斷本件是否合於更生條件之依據。經
      查，聲請人及其配偶邱佩芳育有2名未成年子女陳薇宇、
      陳品睿，另有母親陳廖美麗須扶養，惟其子女雙親縱有扶
      養之必要，每月生活費用亦應以前開最低生活費用9,829
      元為計算基準；聲請人自承其母親陳廖美麗每月領有殘障
      津貼4,00 0元，並有兄陳良福、妹陳春惠可共同扶養母親
      ，有陳報狀及戶籍謄本可稽（見本院卷一第34頁反面、第
      82頁），故聲請人所應負擔扶養母親費用應為1,943元【
      (9,829-4, 000)÷3，小數點以下四捨五入】。至於聲請
      人之未成年子女陳薇宇、陳品睿，應由聲請人與其配偶邱
      佩芳共同負擔扶養費，則以聲請人及其配偶邱佩芳目前每
      月平均收入為82,103元【26,000＋56,103】，扣除其本人
      、配偶所需生活費、子女2人及母親之扶養費共計41,259
      【(9,829×2)＋(9,829×2)＋1,943】，再扣除聲請人配
      偶邱佩芳與其債權銀行成立協商每月應繳納之8,914元、
      應付予新竹第三信用合作社之房屋貸款本息7,000元、及
      聲請人99年9月10月前須按月支付之車禍賠償金5,000元，
      實尚有餘額約19,930元可供償債【(26,000＋56,103)－
      41,259－8,914－7,000－5,000】，而聲請人目前積欠之
      債務總額為2,861,226元，有其提出最新之債務清理條例
      前置協商專用債權人清冊可按（見本院卷二第46-48頁）
      ，以180期計算，其每月償債金額僅為15,896元，上開19,
      930元之餘額顯足以支應，如加計聲請人之加班費（每月
      至多3,600元，見本院卷二第22頁反面），及99年9月即可
      償畢之車禍賠款，聲請人家庭每月收入扣除必要費用支出
      後，應有餘款28,530元可資運用償債【19,930＋3,600＋5
      ,000】，並非無法清償債務，然聲請人於本件調查期間與
      最大債權銀行元大商業銀行進行協商時，對於銀行所提出
      180期3％利率每月償債約16,016元之清償方案不予接受（
      見本院卷二第36頁），對於元大商業銀行嗣後提出更優惠
      180期0％利率之清償方案，亦未予置理，有元大商業銀行
      陳報狀在卷可憑（見本院卷二第50頁），顯見其未積極與
      債權銀行妥適協商，尋求其他方案以解決債務，難認有何
      積極清償處理債務之誠意。
五、綜上，依聲請人及其配偶邱佩芳目前之經濟狀況，其平均月
    收入扣除本人與家人之基本生活費用、扶養費、聲請人配偶
    邱佩芳應繳納之協商款項及房屋貸款本息、聲請人應支付之
    車禍賠償金後，所餘款項並非不能負擔最大債權金融機構所
    提出之每月16,016元之還款方案，且聲請人現年35歲，以其
    年齡及財產現況，既有能力清償債務又無不能維持生活之情
    形，則與消債條例第3條之「不能清償債務或有不能清償之
    虞」要件不符，聲請人之聲請於法未合，應予駁回。
六、爰依消費者債務清理條例第8條、第15條、第151條第1項、
    第5項但書，民事訴訟法第95條、第78條，裁定如主文。
中    華    民    國    99    年     7    月    30    日
              民事第一庭    法  官   吳靜怡
上為正本係照原本作成。
如不服本裁定，應於裁定送達後10日內，以書狀向本院提出抗告
，並繳納抗告費新臺幣壹仟元。
                             書記官  周育瑜
中    華    民    國    99    年     7    月    30    日

司法院資訊處製作；財團法人民間司法改革基金會備份。
